【裁判字號】    99,消債更,453
【裁判日期】    991123
【裁判案由】    
【裁判全文】
臺灣高雄地方法院民事裁定           99年度消債更字第453號
聲  請  人  余俊芳
上列當事人聲請消費者債務清理事件，本院裁定如下：
    主  文
聲請駁回。
聲請費用由聲請人負擔。
   理  由
一、按「債務人不能清償債務或有不能清償之虞者，得依本條例
    所定更生或清算程序，清理其債務。」，消費者債務清理條
    例第3 條定有明文。衡以消費者與金融機構間債之關係之發
    生，係依契約自由原則及相互間之信賴為基礎，此為社會經
    濟活動得以維繫及發展之重要支柱，債務人經濟窘迫，固不
    應任其自生自滅，債權人一方之利益，仍不能因之摒棄不顧
    。是債務人於協商程序中，自應本於個人實際財產及收支狀
    況，依最大誠信原則，商討解決方案。如終究不能成立協商
    ，於聲請更生或清算時，法院審酌上開條文所謂「不能清償
    或有不能清償之虞」，自宜綜衡債務人全部收支、信用及財
    產狀況，評估是否因負擔債務，而不能維持最基本之生活條
    件；所陳報之各項花費，是否確屬必要性之支出；如曾有協
    商方案，其條件是否已無法兼顧個人生活之基本需求等情，
    為其判斷之準據。
二、聲請意旨略以：聲請人即債務人余俊芳前向金融機構辦理房
    屋貸款、消費借貸、信用卡契約等致積欠有擔保及無擔保債
    務計新臺幣（下同）4,958,483 元，另積欠民間債權人王順
    家800,000 元，合計5,758,483 元，因無法清償債務，乃於
    民國98年3 月間與最大債權銀行中國信託商業銀行股份有限
    公司（下稱中國信託銀行）進行前置協商，但最大債權銀行
    以聲請人無法負擔任何還款條件，致使協商不成立，並因聲
    請人有不能清償之情事，復未經法院裁定開始清算程序或宣
    告破產，爰依法聲請准予裁定更生等語。
三、經查：
（一）聲請人前向各金融機構辦理房屋貸款、消費借貸、信用卡
      契約等致積欠有擔保及無擔保債務計4,958,483 元，另積
      欠民間債權人王順家800,000 元，合計5,758,483 元，消
      費者債務清理條例施行後，於98年3 月間曾與最大債權銀
      行中國信託銀行進行前置協商，惟以聲請人無法負擔任何
      還款條件，致使協商不成立等情，此有財團法人金融聯合
      徵信中心前置協商專用債權人清冊、財團法人金融聯合徵
      信中心當事人綜合信用報告、借據、前置協商不成立通知
      書等在卷可稽（卷第20-21 頁、第22-23 頁、第24頁、第
      26頁），堪認上情屬實。
（二）聲請人名下有坐落高雄市○○區○○段4 小段第849 、84
      9-1 地號土地及其上建號第3039號建物即門牌號碼高雄市
      小港區○○○路12號3 樓之房地，該房地經本院99年度司
      執字第71476 號強制執行事件，原定於99年10月7 日以底
      價2,728,000 元進行第2 次拍賣，嗣聲請人向本院就上開
      房地聲請保全處分，經本院准許在案，另有價值6,930 元
      之立榮航空股份有限公司股份等情，此有財產歸屬資料清
      單、本院99年度司執字第71476 號拍賣通知、99年10 月5
      日99年度消債更字第453 號民事裁定、持有股份資料表附
      卷可證（卷第86頁、第29-31 頁、第217-219 頁、第176
      頁），均認屬實。又聲請人目前任職於立榮航空股份有限
      公司，擔任地勤職務，勞保投保薪資為43,900元，於99年
      度1 月至9 月收入分別為49,437元、46,277元、46,321元
      、51,091元、43,599元、50,950元、55,861元、55,034元
      、55,732元，是其99年1 月至9 月平均每月薪資所得為50
      ,478元等情，此有勞工保險被保險人投保資料表、薪資單
      、聲請人補正狀、綜合所得稅資料清單附卷可證（卷第16
      -18 頁、第159-167 頁、第155 頁、第106-107 頁），是
      應以聲請人99年度1 月至9 月平均月收入50,478元為核算
      其償債能力之基礎。
（三）支出部分，聲請人主張有1 未成年子女余芝綺及母親余王
      阿玉受其扶養乙節，按直系血親相互間，互負扶養之義務
      ，民法第1114條第1 款定有明文。查聲請人之長女余芝綺
      為87年生，尚未成年，且近2 年均無財產或所得資料等情
      ，有其財產歸屬及綜合所得資料清單在卷可參（卷第15頁
      、第194-196 頁），堪認未成年子女余芝綺確屬不能維持
      生活而需聲請人扶養；至扶養費用部分，本院依內政部社
      會司所公告99年度高雄市每人每月最低生活費標準11,309
      元計算其每月扶養費，復參以余芝綺患有中度聽障，聲請
      人每月尚需支付其語言治療費1,000 元，另每月領有社會
      局安親班費用補助3,000 元等情，有殘障手冊、收費存根
      及財團法人雅文兒童聽語文教基金會捐款臨時收據等在卷
      可參（卷第85頁、第168 頁、第201 頁），則聲請人與配
      偶王麗玲共同分擔結果，聲請人所需負擔子女扶養費用合
      計為4,655 元【計算式：11,309＋1,000 －3,000 ＝9,30
      9 ，9,309 ÷2= 4,655，元以下4 捨5 入】。又聲請人之
      母親余王阿玉為31年生，名下無財產，其97、98年依年度
      所得申報稅後資料核計，各年之月平均收入為300 元、23
      1 元（卷第212-215 頁），依其現年68歲及98年度所得申
      報資料觀之，其確屬不能維持生活而需聲請人扶養；至扶
      養費用部分，聲請人自陳每月需支出3,000 元，本院認因
      受扶養人年齡已逾65歲，另有余俊賢、余俊萳、余淑華等
      3 人共同負擔，上開金額應屬合理，應予以採計。至聲請
      人個人日常生活必要費用部分，審酌聲請人負債之現況，
      基於社會經濟活動之互賴及誠信，該日常生活所需費用，
      自應節制開支，不得有超越一般人最低生活標準之享受，
      否則反失衡平，本院仍依上開同一標準，以99年度高雄市
      每人每月最低生活費標準為11,309元計算，則聲請人每月
      最低生活費除有特殊情形並有證據證明者外，自宜以此為
      度，始得認係必要支出。又按上開核算標準係內政部社會
      司依社會救助法第4 條規定所制訂，權衡各區域一般人最
      近一年每月平均消費，再以該數額之百分之60計算每人每
      月最低生活費標準，業已包含租金等日常生活各項基本花
      費，況聲請人全家之房租支出應由聲請人及其配偶共同負
      擔，聲請人房貸支出每月12,000元，遠高於一般人承租房
      屋每月應支出之金額，自不應將房貸支出列為必要費用，
      故聲請人另陳報房貸部分，即不得另予列計，附此敘明。
四、綜上所述，依聲請人平均每月收入50,478元為核算基礎，扣
    除個人日常生活所需之必要費用11,309元、扶養1 名未成年
    子女費用4,655 元及扶養母親費用3,000 元後，其餘額為31
    ,514元【計算式：50,478－11,309－4,655 －3,000=31,514
    】。查聲請人負債總額為5,758,483 元，扣除聲請人所有財
    產總額後，債務餘額為3,023,553 元【計算式：5,758,483
    －2,728,000 －6,930 ＝3,023,553 】，以上開餘額按月攤
    還結果，如不計利息，僅需約8 年之期間即可清償完畢，審
    酌聲請人為60年次，正值青壯，具法定強制退休之年齡尚有
    26年，一般可預期尚有26年收入之職業生涯可期，力能逐期
    償還所欠債務，自難認聲請人有不能清償債務或不能清償之
    虞。準此，聲請人既不合於更生之法定要件，本件聲請即無
    理由，自應予駁回。
五、據上論結，本件聲請為無理由，依消費者債務清理條例第11
    條第1 項、第8 條前段，裁定如主文。
中    華    民    國    99    年    11    月    23    日
                 民事庭     法      官  邱泰錄
以上正本證明與原本無異。
如不服本裁定，應於送達後10日內向本院提出抗告狀，並繳納裁
判費新台幣1,000 元。
中    華    民    國    99    年    11    月    23    日
                            書  記  官  梁竫

司法院資訊處製作；財團法人民間司法改革基金會備份。
